臺北高等行政法院判決
                                      110年度訴字第376號
原      告  林鈺霞                                      

            傅建福                                  




被      告  桃園市政府                           
代  表  人  鄭文燦              
上列當事人間都市計畫事件，原告提起行政訴訟，本院判決如下
：
    主  文
原告之訴駁回。
訴訟費用由原告負擔。
    事實及理由
一、事實概要：
　  緣被告以民國109年7月9日府都計字第1090155313號公告公
    開展覽「變更龜山主要計畫(第四次通盤檢討)(含都市計畫
    圖重製)案」暨「變更龜山細部計畫(第一次通盤檢討)案」(
    下分別稱系爭變更主要計畫案、系爭變更細部計畫案，合稱
    系爭變更都市計畫案)，並於109年8月5日假桃園市龜山區公
    所三樓禮堂及109年8月5日假桃園市桃園區公所四樓大禮堂
    舉辦2場說明會。被告乃依內政部102年7月29日內授營都字
    第1020807705號函以109年7月15日府都計字第1090178289號
    函通知各土地所有權人(含原告)。原告不服系爭變更細部計
    畫案將其所有土地【前因82年12月16日發布實施之「擬定龜
    山都市計畫(精忠五村)細部計畫案」（下稱82年12月16日細
    部計畫案）將之劃設為「精忠五村公兒二」之公共預定用地
    （下稱「精忠五村公兒二」公共預定用地）】變更為住宅區
    (特)，並設定於申請建築執照前需繳付土地市價45%金額予
    被告始得變更為第一種住宅區之條件，依行政訴訟法第237
    條之18規定，提起本件行政訴訟。嗣系爭變更都市計畫案經
    桃園市都市計畫委員會審議通過，送交內政部都市計畫委員
    會審議系爭變更主要計畫案迄未獲核定，而系爭變更細部計
    畫案亦迄未經被告核定發布實施。
二、原告主張略以：
㈠、原告為系爭變更細部計畫案範圍內之土地所有權人（原告林
    鈺霞所有桃園市龜山區精忠段1574、1575、1576地號土地，
    下稱原告林鈺霞所有土地；原告傅建福所有桃園市龜山區精
    忠段1562、1563、1564地號土地，下稱原告傅建福所有土地
    ；下合稱原告所有土地）。原告所有土地前依82年12月16日
    細部計畫案即被劃設為「精忠五村公兒二」公共預定用地，
    但已逾20年尚未開發，原告所有土地長期因82年12月16日細
    部計畫案，無法自由處分所有權，且被告對於合法徵收不聞
    不問。被告今將「精忠五村公兒二」公共預定用地變更為住
    宅區(特)，並課以原告需繳付土地市價45%金額予被告，始
    得變更為第一種住宅區加以處分利用，惟原告所有土地於82
    年12月16日細部計畫案前，本即為第一種住宅區，因被告變
    更為「精忠五村公兒二」公共預定用地後，違法侵害原告權
    益長達27年，現竟稱系爭變更細部計畫案回復第一種住宅用
    地使原告受益，故需繳付45%代金，始得回復原有權益，實
    令原告無法接受。系爭變更細部計畫案侵害原告權利或法律
    上之利益，爰依行政訴訟法第237條之18規定提起本件行政
    訴訟。
㈡、並聲明：1.被告系爭變更細部計畫案中關於原告所有土地准
    變更為第一種住宅區。2.被告系爭變更細部計畫案就原告所
    有土地「倘公兒二變更住宅區（特）範圍內土地所有權人全
    體同意以其土地市價總額45％折算代金，於申請建築執照前
    交予市府，則同意依其變更為第一種住宅區」之條件負擔應
    予撤銷。
三、被告答辯略以：
㈠、系爭變更都市計畫案經被告於109年7月9日公告公開展覽，自
    109年7月13日公開展覽30日，尚須經被告都市計畫委員會及
    內政部都市計畫委員會審議通過，並經內政部核定後，續依
    都市計畫法第21條規定公告實施，故現階段為都市計畫審議
    程序，非屬行政訴訟法第237條之18所指之訴訟客體，本件
    起訴應依行政訴訟法第107條第1項規定予以裁定駁回。
㈡、並聲明：原告之訴駁回。
四、本院查：
㈠、按原告之訴如依其所訴事實，在法律上顯無理由者，依行政
    訴訟法第107條第3項規定，得不經言詞辯論，逕以判決駁回
    。因此，如原告之訴，依其所訴之事實，並無證據有待調查
    審認，亦無法律上問題有待釐清，在法律上顯然不能獲得勝
    訴判決，即足以判斷在法律上顯無理由，為避免徒增當事人
    勞費及無謂耗損司法資源，自無進行無實質意義之言詞辯論
    程序之必要，以符訴訟經濟原則，此乃貫徹有效權利救濟原
    則所為之必要程序設計。
㈡、次按都市計畫法第8條：「都市計畫之擬定、變更，依本法所
    定之程序為之。」第13條第1款：「都市計畫由各級地方政
    府或鄉、鎮、縣轄市公所依下列之規定擬定之：一、市計畫
    由直轄市、市政府擬定，鎮、縣轄市計畫及鄉街計畫分別由
    鎮 、縣轄市、鄉公所擬定，必要時，得由縣政府擬定之。
    」第17條第1項：「第15條第1項第9款所定之實施進度，應
    就其計畫地區範圍預計之發展趨勢及地方財力，訂定分區發
    展優先次序。第一期發展地區應於主要計畫發布實施後，最
    多二年完成細部計畫；並於細部計畫發布後，最多五年完成
    公共設施。其他地區應於第一期發展地區開始進行後，次第
    訂定細部計畫建設之。」第18條：「主要計畫擬定後，應先
    送由該管政府或鄉、鎮、縣轄市都市計畫委員會審議。其依
    第13條、第14條規定由內政部或縣（市）政府訂定或擬定之
    計畫，應先分別徵求有關縣（市）政府及鄉、鎮、縣轄市公
    所之意見，以供參考。」第19條第1項：「主要計畫擬定後
    ，送該管政府都市計畫委員會審議前，應於各該直轄市、縣
    （市）政府及鄉、鎮、縣轄市公所公開展覽三十天及舉行說
    明會，並應將公開展覽及說明會之日期及地點刊登新聞紙或
    新聞電子報周知；任何公民或團體得於公開展覽期間內，以
    書面載明姓名或名稱及地址，向該管政府提出意見，由該管
    政府都市計畫委員會予以參考審議，連同審議結果及主要計
    畫一併報請內政部核定之。」第20條第1項第2款：「主要計
    畫應依下列規定分別層報核定之： 二、直轄市、省會、市
    之主要計畫由內政部核定。」第21條第1項：「主要計畫經
    核定或備案後，當地直轄市、縣（市）政府應於接到核定或
    備案公文之日起三十日內，將主要計畫書及主要計畫圖發布
    實施，並應將發布地點及日期刊登新聞紙或新聞電子報周知
    。」第23條：「（第1項）細部計畫擬定後，除依第14條規
    定由內政部訂定，及依第16條規定與主要計畫合併擬定者，
    由內政部核定實施外，其餘均由該管直轄市、縣（市）政府
    核定實施。……（第5項）細部計畫之擬定、審議、公開展覽
    及發布實施，應分別依第17條第1項、第18條、第19條及第2
    1條規定辦理。」第24條：「土地權利關係人為促進其土地
    利用，得配合當地分區發展計畫，自行擬定或變更細部計畫
    ，並應附具事業及財務計畫，申請當地直轄市、縣（市）政
    府或鄉、鎮、縣轄市公所依前條規定辦理。」第25條：「土
    地權利關係人自行擬定或申請變更細部計畫，遭受直轄市、
    縣（市）政府或鄉、鎮、縣轄市公所拒絕時，得分別向內政
    部或縣（市）政府請求處理；經內政部或縣（市）政府依法
    處理後，土地權利關係人不得再提異議。」第26條第1項規
    定：「都市計畫經發布實施後，不得隨時任意變更。但擬定
    計畫之機關每3年內或5年內至少應通盤檢討一次，依據發展
    情況，並參考人民建議作必要之變更。對於非必要之公共設
    施用地，應變更其使用。」第28條規定：「主要計畫及細部
    計畫之變更，其有關審議、公開展覽、層報核定及發布實施
    等事項，應分別依照第19條至第21條及第23條之規定辦理。
    」
㈢、據上規定可知，都市計畫，無論是主要計畫或細部計畫，其
    擬定及變更，均應依都市計畫法所定之程序為之，不得隨時
    任意變更。主要計畫及細部計畫之變更，其有關審議、公開
    展覽、層報核定及發布實施等事項，均應分別依照擬定之程
    序，即第19條至第21條及第23條之規定辦理。都市計畫無論
    是主要計畫或細部計畫，於計畫擬定後，應先送由該管都市
    計畫委員會審議，於審議前，應先公開展覽30天及舉行說明
    會，並應將公開展覽及說明會之日期及地點登報周知；而任
    何公民或團體得均於公開展覽期間內，以書面向該管政府提
    出意見，由該管政府都市計畫委員會予以參考審議；最後該
    管政府連同審議結果及都市計畫一併報請內政部核定之(主
    要計畫)，或自為核定(細部計畫)，核定後則尚須經該管政
    府發布實施。是經發布實施之都市計畫依法既不得隨時任意
    變更，故人民雖得隨時提出變更之建議，惟此乃供為參考之
    建議，擬定計畫機關雖依法必須彙整並於定期通盤檢討時參
    考，惟人民不因此取得申請變更都市計畫之公法上請求權。
    又尚未經核定發布實施之都市計畫或都市計畫之變更，既尚
    未發生效力，即對於人民權利尚無侵害可言，如對之提起行
    政救濟即屬欠缺權利保護必要，不應准許，此觀原告所援引
    主張適用之行政訴訟法關於都市計畫審查程序，其第237條
    之18規定之程序對象限於「行政機關依都市計畫法發布之都
    市計畫」可明。　　
㈣、本件如事實概要欄所載事實，有被告民國109年7月9日府都計
    字第1090155313號公告(見本院卷第41-42頁)、被告109年7
    月15日府都計字第1090178289號函(見本院卷第47-48頁)、
    被告都市發展局109年8月10日桃都計字第1090027707號(見
    本院卷第79頁)及110年1月4日桃都計字第1090047335號函復
    原告傅建福陳情意見(見本院卷第81頁)、桃園市都市計畫委
    員會會議紀錄(見本院卷第91-184頁)、內政部都市計畫委員
    會審議案件資料（見本院卷第185-273頁）在卷可稽，堪認
    為真。準此，本件系爭變更都市計畫案雖經被告擬定、公開
    展覽、舉行說明會及桃園市都市計畫委員會審議通過，惟現
    送交內政部都市計畫委員會審議系爭變更主要計畫案迄未核
    定，系爭變更細部計畫案亦尚未經被告核定發布實施，即屬
    尚未生效之都市計畫，揆諸前揭說明，系爭變更細部計畫案
    縱使對於原告所有土地分區有所變更，對於原告權利尚無侵
    害可言，原告對之提起行政救濟即屬欠缺權利保護必要，不
    應准許，且原告亦無申請變更都市計畫之公法上請求權，其
    聲明請求被告應依其主張變更系爭變更細部計畫內容，自屬
    於法無據，不應准許。
四、綜上，原告訴請判決如聲明所示，為顯無理由，爰不經言詞
    辯論，逕以判決駁回。
五、結論，依行政訴訟法第107條第3項、第98條第1項前段、第1
    04條，民事訴訟法第85條第1項前段，判決如主文。　　
中　　華　　民　　國　　111　 年　　11　　 月　  25　 日
                    臺北高等行政法院第四庭
                              審判長法  官　蘇嫊娟 
                                    法  官　劉正偉 
                                    法  官　陳雪玉
一、上為正本係照原本作成。
二、如不服本判決，應於送達後20日內，向本院提出上訴狀並表
    明上訴理由，如於本判決宣示後送達前提起上訴者，應於判
    決送達後20日內補提上訴理由書（須按他造人數附繕本）。
三、上訴時應委任律師為訴訟代理人，並提出委任書。（行政訴
    訟法第241條之1第1項前段）
四、但符合下列情形者，得例外不委任律師為訴訟代理人。（同
    條第1項但書、第2項）
得不委任律師為訴訟 代理人之情形 所  需  要  件 ㈠符合右列情形之一者，得不委任律師為訴訟代理人　 1.上訴人或其法定代理人具備律師資格或為教育部審定合格之大學或獨立學院公法學教授、副教授者。 2.稅務行政事件，上訴人或其法定代理人具備會計師資格者。 3.專利行政事件，上訴人或其法定代理人具備專利師資格或依法得為專利代理人者。 ㈡非律師具有右列情形之一，經最高行政法院認為適當者，亦得為上訴審訴訟代理人 1.上訴人之配偶、三親等內之血親、二親等內之姻親具備律師資格者。 2.稅務行政事件，具備會計師資格者。 3.專利行政事件，具備專利師資格或依法得為專利代理人者。 4.上訴人為公法人、中央或地方機關、公法上之非法人團體時，其所屬專任人員辦理法制、法務、訴願業務或與訴訟事件相關業務者。 是否符合㈠、㈡之情形，而得為強制律師代理之例外，上訴人應於提起上訴或委任時釋明之，並提出㈡所示關係之釋明文書影本及委任書。  
中　　華　　民　　國　　111　 年　　11　　 月　  25　 日
                                    書記官  王月伶